臺灣高等法院臺中分院刑事判決　　　　　　　　　　九十四年度上訴字第三六三號
　　上　訴　人　臺灣臺中地方法院檢察署檢察官
　　上　訴　人
　　即　被　告　丁○○原名謝.
　　選任辯護人　林豐順
右上訴人因被告偽造有價證券案件，不服臺灣臺中地方法院九十三年度訴字第二七八
０號，中華民國九十三年十二月二十一日第一審判決（起訴案號：臺灣臺中地方法院
檢察署九十三年度偵字第一七二七九號），提起上訴，本院判決如左：
    主      文
原判決撤銷。
丁○○意圖供行使之用，而偽造有價證券，處有期徒刑壹年陸月。
票號00000000號及00000000號，發票日均為民國八十二年九月一日
，面額均為新臺幣貳萬玖仟陸佰元之本票貳紙上偽造「陳旺樹」為發票人之部分，均
沒收。
    事      實
一、丁○○（原名謝梅）於民國八十二年七月間，在臺中市自任會首招集民間互助會
    ，會員連會首共二十二會，每月每會新臺幣（下同）三萬元，詎丁○○竟意圖供
行使之用，於八十二年九月一日某時，在臺中市某地，於票號00000000
    號及00000000號本票二紙上簽寫發票日八十二年九月一日，面額均為二
    萬九千六百元，並在本票發票人欄偽造「陳旺樹」之署押各一枚，再按捺指印於
    該二紙本票上，而偽造完成「陳旺樹」名義為發票人之本票二紙，並於會員戊○○（原名蘇來福）前往上處支付會款時，交付上開本票二紙予戊○○而行使之。
    嗣陳旺樹因戊○○持上開本票對陳旺樹主張權利，經陳旺樹向臺灣臺中地方法院
    提起確認本票債權不存在之訴，戊○○始查知上情。
二、案經戊○○訴由臺灣臺中地方法院檢察署檢察官偵查起訴。
    理      由
一、訊據上訴人即被告丁○○固不否認有簽發以陳旺樹為發票人之系爭本票二紙並交
    付告訴人戊○○情事，惟矢口否認有何偽造有價證券之犯行，辯稱係告訴人戊○○帶人強逼伊簽發系爭二紙本票，當時伊並不知簽什麼，都是告訴人戊○○事先
    寫好要伊簽名，且當時伊並無帶印章，告訴人戊○○即要求伊蓋手印，伊並無偽
    造本票之故意，亦不知何謂偽造有價證券云云。然查：
  (一)右揭事實，業據告訴人戊○○於偵查、原審及本院審理時指訴及證述綦詳，復有
    系爭本票影本二紙、互助會會員名冊一份及內政部警政署刑事警察局鑑驗書影本
    一份附於偵查卷可稽。而告訴人戊○○於原審法院審理時結證：被告於伊繳交會
    款時即交付系爭二紙本票，當時本票已開好，伊並未注意發票人為何人，但被告
    有於系爭二紙本票上背書，伊並未找討債公司之人脅迫被告簽發系爭本票等語明
    確，本案亦無任何事證證明告訴人戊○○有對被告施加強暴、脅迫以簽發系爭本
    票情事，是被告辯稱遭告訴人戊○○之脅迫始簽發系爭二紙本票云云自不足採。
    又被告於偵查中辯稱：「（本票上面是你寫的字？）我不知道」、「我週轉不靈
    後，他有找討債公司的人來，要我做一些背書」等語，非惟否認系爭二紙本票之
    發票內容為其完成，自未抗辯係遭告訴人及討債公司人員脅迫其完成發票行為，
    然其嗣於原審及本院審理時方辯稱係遭告訴人脅迫而簽發系爭二紙本票等語，前
    後之供述不一，且互為矛盾，則何以一單純之事實，被告竟能為前後相異之供述
    ？倘若告訴人確有脅迫其完成系爭二紙本票之發票行為，其於偵查時即當能明確
    指證，殊無前後為矛盾抗辯之理。被告固提出同意書影本一紙稱伊遭討債公司脅
    迫云云，惟告訴人戊○○堅決否認該同意書與伊有關（詳后），觀之同意書內容
    係記載被告於該日交付十萬元現金予「阿忠」以和解，並未載及被告於書立同意
    書是日並有另開立本票情事，是尚不能以同意書內容認定告訴人戊○○有脅迫被
    告開立本案本票情事，被告未遭告訴人戊○○脅迫開立系爭二紙本票自無疑義（
    告訴人戊○○於偵訊之證述固屬被告以外之人於審判外之陳述，然既係於偵查中
    向檢察官所為之陳述，又查無何顯不可信之情況，依刑事訴訟法第一百五十九條
    之一第二項規定自得為證據。）。
  (二)被告於原審及本院供承本案本票係伊簽發（原審卷第二十四頁、本院卷第二十六
    頁），又經本院調閱臺灣臺中地方法院九十三年度豐簡字第一七一號確認本票債
    權不存在事件民事卷，陳旺樹於該民事事件除否認有開出本案本票外，亦併否認
    有參與被告之互助會，且本票經內政部警政署刑事警察局鑑定結果，認系爭本票
    二紙上所載「陳旺樹」下方及金額「貳萬」等處所留指紋共四枚，其中一枚指紋
    因模糊不清，特徵不足，無法比對，其餘三枚指紋則屬同一指紋，經析鑑結果，
    與陳旺樹之指紋不相符，而與被告之右手拇指指紋相符，此有警政署刑事警察局
    鑑驗書附於偵查卷及上該民事案卷可證，顯見被告確有於系爭本票上發票人及金
    額處按捺指紋而偽造無誤（陳旺樹於該民事事件之陳述固屬被告以外之人於本案
    審判外之陳述，然既係向法官所為之陳述，依刑事訴訟法第一百五十九條之一第
    一項規定自得為證據。）。
  (三)就被告偽造本票之日期，被告於本院稱係八十五年七月間伊停標後被迫簽立，告
    訴人則稱被告於票載日期簽發本票交予伊，二人就此各執一詞，惟被告究係於八
    十二年或八十五年間偽造本案本票，此於被告應負刑責並無差異，告訴人戊○○
    應無故為出入之必要，本票以於票載發票日期簽發交付為常態，本案本票源起被
    告招攬之互助會票款，該互助會係八十二年七月一日起標，有會單影本附本院調
    得之臺灣臺中地方法院九十三年度豐簡字第一七一號卷可參，被告稱於八十五年
    七月後始簽發本票云云並無何確切事證，亦有違情理，即原審辯護人於原審辯論
    期日亦陳述「所以這二張本票由被告偽造的，這應該是八十二年九月一日之前開
    具的」（原審卷第五十頁），與被告於本院所述八十五年間始開票之說詞顯不符
    ，而告訴人固於九十二年間始以陳旺樹為相對人聲請本票裁定（臺灣臺中地方法
    院九十二年度票字第二二三六一號，影本附同院九十三年度豐簡字第一七一號卷
    ），然告訴人於上該民事簡易事件九十三年四月十六日言詞辯論期日就此則表示
    「謝梅原承諾本票要兌現，但一直未兌現，所以才經過十年，才聲請本票裁定」
    ，於原審亦表示係八十二年九月一日收到本票（原審卷第三十九頁），就伊於八
    十二年間取得本票一節陳述始終一致，而證人即被告女兒乙○○於本院證述八十
    五年七月間因有人至被告店中鬧事，伊即打電話報警，被告於警訊亦稱曾於八十
    五年七月八日至十八日間某日因會款糾紛由乙○○代報警（詳臺中市第二分局函
    附筆錄），被告應係將八十五年七月間，有人至其店內鬧事討債之日混淆為開出
    本票之日，從而本院認被告係於八十二年九月一日偽造本案本票，起訴書所載被
    告於九十二年九月一日偽造本票係誤載。被告原審辯護人固曾辯稱本案追訴權之
    時效已滿云云，然本案被告犯罪之時間係八十二年九月一日，而其所犯偽造有價
    證券罪之法定本刑為三年以上十年以下有期徒刑，依刑法第八十一條規定：「追
    訴權之時效、期間，依本刑之最高度計算。」及第八十條第一項第一款規定：「
    追訴權，因左列期間內不行使而消滅：一死刑、無期徒刑或十年以上有期徒刑者
    ，二十年。」，故被告所犯之偽造有價證券罪，其追訴權時效即應為二十年，則
    本件被告之犯行，其追訴權並未消滅，併此敘明。
  (四)被告提出同意書一紙，稱遭告訴人戊○○脅迫開票云云（本院卷第三十四頁），
    惟告訴人戊○○否認認識同意書上所載「阿忠」、「慶霖」之人（原審卷第四十
    三頁），證人即被告女婿甲○○於本院固證述曾有討債公司人員至被告經營店面
    施暴討債，伊經通知趕至現場處理云云，惟證人亦表示發生時間何時伊已忘記，
    告訴人戊○○當時並未在場，當時討債公司人員有拿出一大堆本票，伊並未注意
    及其中有無本案本票等語，再佐以被告於臺灣臺中地方法院檢察署八十八年度偵
    緝字第九三五號案件訊問時，亦表示「是陳德謙找很多人來跟我要的，而且他來
    砸我東西，阿忠及蔡振文是陳德謙找來的」，已經本院調閱該偵查卷查核屬實（
    詳該偵卷第三十九頁反面），是尚無從據證人甲○○證述確認被告有將本案本票
    交予討債公司人員討債情事，況退步言之，縱認或有討債公司人員持本案本票代
    告訴人戊○○討債，亦顯係被告偽造本票並交付告訴人戊○○後之事，無從回溯
    推認被告有遭脅迫開票情事，而證人乙○○於本院固亦證述有討債公司至被告店
    內討債，惟亦證述未見告訴人戊○○在場，是亦無從以證人乙○○證述作為有利
    被告之認定。
  (五)又被告據上該同意書辯稱本案本票金額已償還云云，然該紙同意書並未經告訴人
    戊○○簽名確認，告訴人戊○○於原審亦否認認識同意書上所載「阿忠」等人，
    應尚難遽認同意書效力必及於告訴人戊○○，況事後是否和解賠償，亦與被告已
    成立之罪責無涉，被告又辯稱伊如自始要偽造本票，何須自己簽名及捺手印云云
    ，惟尚不能以被告於本票上簽他人姓名捺自己手印，即謂無偽造有價證券故意，
    被告又辯稱伊不知何謂「偽造有價證券」云云，然「不得因不知法律而免除刑事
    責任」，刑法第十六條定有明文，自不得以被告未熟諳刑法罪名即予減免，況可
    否偽以他人名義開票行使，童稚亦得明辨，被告係心智正常之成年人，對此自有
    違法性認識。
  (六)查被告偽造系爭本票二紙，並持以交付予告訴人戊○○，自有行使之意圖。被告
    所辯無非飾卸之詞，不足採信，本案事證明確，被告犯行至堪認定。臺灣臺中地
    方法院九十二年度票字第二二七○○號裁定附表所裁本票均非本案本票（詳本院
    卷第四十七、四十八頁），無從作為本案事證，本案本票簽發日期為八十二年九
    月一日，證人甲○○於本院證述討債公司人員討債時，伊並未見到告訴人戊○○
    ，縱有人於八十五、八十七、八十九年間向被告討債，亦無從推認被告於八十二
    年間被迫開票，是並無再調閱八十五、八十七、八十九年報案紀錄之必要。
二、核被告所為，係犯刑法第二百零一條第一項之偽造有價證券罪。被告偽造陳旺樹
    署押為偽造有價證券行為之一部，又其行使偽造有價證券之低度行為，為其偽造
    有價證券之高度行為所吸收，均不另論罪。按同時偽造同一被害人之之多張支票
    時，其被害法益仍僅一個，不能以其偽造之支票張數，計算其法益，此與同時偽
    造不同被害人之支票時，因有侵害數個人法益，係一行為觸犯數罪名者迥異（參
    考最高法院七十三年臺上字第三六二九號判例意旨），故被告偽造上開二紙本票
    ，發票人既均為「陳旺樹」，應僅論以一罪。查被告偽造系爭本票之金額合計僅
    五萬九千二百元，所生之損害尚輕，對社會交易之影響程度非鉅，然偽造有價證
    券罪之法定最輕本刑為有期徒刑三年，而被告之犯罪情形尚屬輕微，倘科以法定
    最低度之刑即有期徒刑三年，猶嫌過重，是有情輕法重之情形，故依刑法第五十
    九條規定，酌量減輕其刑，原審以被告犯罪事證明確，予以論罪科刑，固非無見
    ，惟查本案本票票載發票日期為八十二年九月一日，有本票影本附偵查卷及本院
    調得之民事案卷可參，原審判決主文、事實、理由文就此均誤載為八十九年九月
    一日，顯有違誤，被告上訴意旨稱伊被迫開具本票云云雖無可採，但原審判決既
    有如上瑕疵，即屬無可維持，應由本院予以撤銷改判，審酌被告犯罪之動機、方
    法、手段、所致損害暨被告犯罪後態度等一切情狀，量處如主文第二項所示之刑
    ，以示懲儆。票號00000000號及00000000號、發票日均為八十
    二年九月一日、面額均為二萬九千六百之本票二紙上，偽造「陳旺樹」為發票人
    之部分，應依刑法第二百零五條之規定宣告沒收，本票上陳旺樹署押、指印已因
    本票發票部分而沒收，是毋庸再贅予宣告沒收。
三、又檢察官固據告訴人戊○○請求上訴，然本院審酌被告開具行使之本票金額不高
    ，是不因檢察官上訴加重被告刑度。
據上論結，應依刑事訴訟法第三百六十九條第一項前段、第三百六十四條、第二百九
十九條第一項前段，刑法第二百零一條第一項、第五十九條、第二百零五條，罰金罰
鍰提高標準條例第一條前段，判決如主文。
本案經檢察官丙○○到庭執行職務。
中      華      民      國      九十四     年     四      月   二十七   日
                                臺灣高等法院臺中分院刑事第五庭
                                      審判長法  官  袁  從  楨
                                            法  官  郭  同  奇
                                            法  官  姚  勳  昌
右正本證明與原本無異。
如不服本判決應於收受送達後十日內向本院提出上訴書狀，其未敘述上訴之理由者並
得於提起上訴後十日內向本院補提理由書（均須按他造當事人之人數附繕本）。
                                            書記官  洪  麗  華
中      華      民      國      九十四     年     四      月   二十八   日
刑法第二百零一條第一項：
意圖供行使之用，而偽造、變造公債票、公司股票或其他有價證券者，處三年以上十
年以下有期徒刑，得併科三千元以下罰金。
                                                                        Ｒ
